臺灣臺北地方法院民事判決　　　　　　 93年度保險字第152號
原　　　告　華南產物保險股份有限公司
法定代理人　乙○○
訴訟代理人　黃智絹律師
被　　　告　正利航業股份有限公司
　　　　　　（Cheng Lie Navigation Co., Ltd.）興路37號6
法定代理人　甲○○
訴訟代理人　劉貞鳳律師
上列當事人間損害賠償事件，本院於民國94年11月23日言詞辯論
終結，判決如下：
    主  文
原告之訴及假執行之聲請均駁回。
訴訟費用由原告負擔。
　　事實及理由
一、原告起訴主張如下：
　(一)訴外人台灣奧黛莉股份有限公司（Sincerity Foundation
    MFG Co., Ltd.，以下稱奧黛莉公司）自大陸珠海進口女性
    針織內衣一批，共計2,618箱，分裝成兩只40呎貨櫃，委由
　  訴外人Worldwide Container Line Inc.運送（以下稱Worl-
    dwide公司），其轉交Wide Tech Shipping Ltd.（以下稱W-
    ide Tech公司）以「偉達33」輪第390/0903航次運送至香港
    卸倉，再交由被告以「Kuo Tai」（以下稱國泰）輪第KT308
    N航次運送來台，經被告於民國（下同）92年9月3日簽發編
    號HKKLF-1801號之海運貨單（Sea Waybill），記載託運人
    為Honour Lane Shipping Ltd.（鴻安船務有限公司，以下
    稱鴻安公司），受貨人為八達海運承攬運送有限公司（Gra-
    nd World Int'l Freight Forwarding Co.,Ltd.，以下稱八
    達公司）。詎奧黛莉公司受領貨物時發現貨櫃有泡水痕跡，
    內部貨物亦遭水浸泡而毀損，受有新台幣（以下同）1,800,
    000元損害。原告為系爭貨物之保險人，依約賠償奧黛莉公
    司後，經該公司及鴻安、八達公司轉讓渠等基於系爭海運貨
    單及運送契約對被告之一切權利予原告，為此本於民法第63
    4條規定、香港海上貨物運輸條例提起本訴。
　(二)依海商法第63條規定，推定被告有過失，
　(三)被告及八達公司為中華民國法人，鴻安公司為香港法人，未
  　合意準據法，依涉外民事法律適用法第六條第二項前段規定
    、最高法院67年度第四次民事庭總會決議(二)決議文第二點，
　  本件準據法應為中華民國法律。
　(四)鴻安公司出具之「貨損原因說明書」雖記載：「上述二只貨
　  櫃於貨主提領貨櫃前遭受水損，乃是由於在香港海域屯門碼
    頭的大船上運送過程中，因為9月2日受八級颱風『杜鵑』吹
    襲原因，導致上述貨櫃因浸泡到水，而櫃內貨物（內衣一批
    ）亦遭受水損」。惟訴外人寶島海事檢定有限公司（以下稱
　　寶島公司）出具之公證報告記載編號EASU0000000貨櫃左櫃
　  門、右櫃門遭水淹之高度分別為36、34公分，編號EASU0000
    000左櫃門、右櫃門遭水淹之高度分別為39、36公分，足見
    自貨櫃外觀可查知已遭嚴重浸泡，惟被告簽發系爭貨運單時
    記載「Received by the carrier from the shipper named
    herein in apparent good order and condition unless
    otherwise indicated herein.」（本貨物於運送人接收時
　  ，為外觀顯然完好的狀態，除非另有載明），依海商法第74
    條第1項、民法第627條規定，事後不能主張貨物毀損在其收
    受之前。
　(五)系爭海運貨單記載「Place of Receipt」（受貨地）為「H-
    ong　Kong Tackle」（香港　吊桿），所謂「吊桿」指卸
    入香港貨櫃場時之吊桿，故於香港貨櫃場以吊桿自「偉達33
    號輪」將貨物吊起時，屬被告收受貨物。
　(六)運送人交與託運人之提單或其他文件上有免除或限制運送人
　  責任之記載者，除能證明託運人對於其責任之免除或限制明
    示同意外，不生效力，民法第649條定有明文，此為強制規
    定，即令準據法為外國法亦不得違反之，涉外民事法律適用
    法第25條可資參照。再參照67年4月25日最高法院67年度第
    四次民事庭庭推總會議議決(二)，認為載貨證券背面條款之記
　  載，除非運送人能證明託運人或受貨人同意，否則無拘束託
    運人或受貨人之效力。又依民法第247條之1第1.3.4款規定
    ，該部份之約定無效。
  (七)退步言，縱認本件之準據法為香港法，惟依我國海商法第77
    條規定，系爭貨物於基隆港卸貨，受貨人係本國法人，香港
    法有關運送人對裝船前、卸船後貨物之毀損滅失不負責任之
    規定，為我國不採，換言之，我國海商法對受貨人之保護優
    於香港法，則本件仍應適用我國海商法。
　(八)香港海上貨物運輸條例附表第III條第3項規定：「承運人、
　  船長或承運人之代理人在收到由其掌管的貨物後，在付運人
    要求下，須向該付運人發出提單，而該提單所述明的事項中
    須包括下列各項－．．． (b)付運人以書面提供的貨物包數
    或件數，或數量或重量 (視屬何情況而定)(c) 貨物的表面
    狀．．」、第4項規定：「上述提單為證明承運人已接收該
　  提單內按照第3(a)、(b)及 (c)款所描述的貨物的表面證據
    。然而，當該提單已被轉讓給本著真誠行事的第三者時，則
    不得接納相反證明」。查系爭海運貨單未記載貨物損壞，且
    託運人鴻安公司轉讓該海運貨單予八達公司，被告已不得主
    張貨物非在其保管中受損而不負賠償責任。
  (九)聲明：1.被告應給付原告1,800,000元，及自起訴狀繕本送
    達翌日起至清償日止按年息5%計算之利息。2.願供擔保，請
    准宣告假執行。
二、被告抗辯如下：
  (一)系爭貨物由Worldwide公司承攬全部航程，其再交由兩艘船
    舶相繼運送，故Worldwide公司簽發編號ZH00000000A之載貨
    證券，載明涵蓋全部航程。至系爭海運貨單僅具貨物收據及
    運送契約作用，不具流通轉讓性（Non-Negotiable），故非
    權利證券。
　(二)被告係中華民國法人，在香港簽發海運貨單給香港的鴻安公
　  司，屬涉外事件。查系爭海運貨單之正面記載「本貨運及運
    送人之標準運送條款，併入或視為併入海牙規則及將海牙規
    則或海牙威士比規則制定為法律之任何強制適用之國家立法
    。」；背面之運送條款第二條「至上條款」第一項規定「本
    海運貨單是不可轉讓的文件，它不是將要簽發的載貨證券。
    將海牙規則通過立法之裝運地所在國法律，適用於本海運貨
    單。若裝運地所在國無此立法，而運送目的地所在國有該立
　　法，則適用該立法。對於無該立法可強制適用之運送物，則
　  適用海牙規則。」、第二項規定「適用海牙威士比規則之貨
    運：對於強制適用海牙威士比規則之貨運，各相關立法亦適
    用於本海運貨單。」、第三項規定「對發生於裝船前及卸船
　　後，或在其他運送人負責貨物期間之貨物滅失或毀損，或甲
　  板貨物及活體動物之滅失或毀損，運送人不負任何責任。」
    、第四項規定「當併入海牙規則及海牙威士比規則時，該二
    規則所稱之載貨證券，在此應解釋為海運貨單」。鴻安、八
　　達公司為　專業海運業者，對於系爭海運貨單之內容早已知
　  悉。再查，香港將西元1968年修訂之海牙規則（以下稱海牙
    威士比規則）以附表方式納入其「海上貨物運輸條例」內，
　　並規定該規則具有法律效力，則依香港澳門關係條例第38條
　  類推適用涉外民事法律適用法第六條第一項規定，系爭運送
    契約應適用香港之「海上貨物運輸條例」。退步言，依香港
    澳門關係條例第38條類推適用涉外民事法律適用法第六條第
　　二項規定，系爭運送契約應適用行為地法，即系爭海運貨單
  　之簽發地香港之「海上貨物運輸條例」。
  (三)系爭海運貨單記載收貨地為「Hong Kong Tackle」（即貨物
    在香港吊到「國泰輪」船舷內時為收貨），其背面運送條款
    第二條Ｃ項規定「對發生於裝船前及卸船後之貨損，運送人
　　不負任何責任」。又香港「海上貨物運輸條例」第三條第四
　  項ｂ款規定不可轉讓之海運貨單雖非載貨證券，亦適用海牙
    威士比規則。而海牙威士比規則第Ⅶ條規定「對於裝船前或
　　卸船後發生之貨損，得以特約免除運送人之責任」。英國高
　  等法院於西元2004年12月15日亦判決認定載貨證券之運送人
    免責條款有效。查原告提出之公證報告未記載該濕損有鹽份
　　反應，可見貨物遭受濕損非來自海水，而係淡水。經查，系
　  爭貨櫃由駁船「Jet Win No.1」於92年9月3日卸入貨櫃場，
    國泰輪於92年9月3日晚上九點靠泊香港碼頭，翌日下午開始
    裝載系爭貨物，於當日晚上六點裝載完畢，於晚上八點駛離
　　香港，迄92年9月5日晚上11時許抵達基隆港外，翌日進港卸
　  貨，存放於訴外人中華貿易開發股份有限公司（以下稱中華
    公司）之貨櫃集散站內，受貨人於92年9月9日早上領櫃。香
    港於92年9月2、3日、4日之總雨量依序為75.6、27、0.9毫
    米，後二者非中央氣象局定義之「大雨」或「豪雨」，基隆
    於92年9月6日、7日、8日、9日之雨量依序為雨跡（即毛毛
    雨）、無雨、0.5毫米、0.9毫米，顯見系爭貨物於運抵香港
    前已發生濕損，被告無責任可言。
  (四)系爭貨物由託運人自行裝櫃及封櫃，有系爭海運貨單記載「
　　Shipper's Load & Count & Seal」（託運人自行裝櫃、點
　  數及封櫃）、「Said to Contain」（據稱內裝）可證。故
    被告只能從外觀檢視貨櫃，無從得知其內貨物狀況，原告自
    不能以被告簽發清潔之海運貨單，主張被告受領系爭貨物時
　　無濕損。況依香港「海上貨物運輸條例」第三條第四項第ｂ
　  款、海牙威士比規則第III條第４款前段規定，不可轉讓之海
    運貨單只是運送貨物之表面證據，被告既舉證推翻之，即不
    負損害賠償責任。
　(五)聲明：1.原告之訴及假執行聲請均駁回。2.如受不利判決，
　  願供擔保，請准宣告免為假執行。
三、兩造不爭執之事實如下：
　(一)奧黛莉公司自大陸珠海進口女性針織內衣一批，共計2,618
　  箱，分裝成兩只40呎貨櫃，委由Worldwide公司運送至基隆
    港，而由Worldwide公司簽發編號ZH00000000A之載貨證券。
　　Worldwide公司交由Wide Tech公司以「偉達33」輪第390/09
　  03航次自大陸珠海運送至香港，再交由被告以國泰輪第KT30
    8 N航次連續運至基隆港。「偉達33」輪以駁船「Jet Win
    No.1」於92年9月3日將系爭貨物卸入貨櫃場，被告於同日在
    香港簽發編號HKKLF-1801號不可轉讓之海運貨單（Sea Way-
    bill），記載託運人為香港的鴻安公司，受貨人為本國之八
    達公司，及於正面記載「Received by the carrier from
    the shipper named herein in apparent good order and
    condition unless otherwise indicated herein.」（本貨
    物於運送人接收時，為外觀顯然完好的狀態，除非另有載明
    ）、「本貨運及運送人之標準運送條款，併入或視為併入海
    牙規則及將海牙規則或海牙威士比規則制定為法律之任何強
    制適用之國家立法。」，於背面記載運送條款第二條「至上
    條款」第一項：「本海運貨單是不可轉讓的文件，它不是將
    要簽發的載貨證券。將海牙規則通過立法之裝運地所在國法
    律，適用於本海運貨單。若裝運地所在國無此立法，而運送
    目的地所在國有該立法，則適用該立法。對於無該立法可強
　　制適用之運送物，則適用海牙規則。」、第二項：「適用海
　  牙威士比規則之貨運：對於強制適用海牙威士比規則之貨運
    ，各相關立法亦適用於本海運貨單。」、第三項：「對發生
    於裝船前及卸船後，或在其他運送人負責貨物期間之貨物滅
　　失或毀損，或甲板貨物及活體動物之滅失或毀損，運送人不
　  負任何責任。」、第四項：「當併入海牙規則及海牙威士比
    規則時，該二規則所稱之載貨證券，在此應解釋為海運貨單
    」。國泰輪則於同日下午六時裝載系爭貨物，於晚上八時駛
    離香港，迄92年9月5日晚上11時許抵達基隆港外，翌日進港
    卸貨，存放於中華公司之貨櫃集散站內。有原告提出之海運
    貨單、傳真函及其譯文、Wide Tech公司之載貨證券（卷一
    第8、38、63至64頁），並被告提出之載貨證券、張錦源先
    生編著「貿易實務辭典」節文、航海記事簿、貨櫃驗收單、
    交接單、海運貨單、貨櫃資訊、領航員服務紀錄、帳單、變
    更登記表可稽（卷一第32至34、90至95、97至100、105至10
    6頁、卷二第17至18、24、57、91頁）。核與本院囑託行政
    院大陸委員會香港事務局查詢結果相符，有該局（94）港局
    商字第0490號、第0733號函附卷可稽（卷二第63至68、95至
    96頁）。
  (二)系爭貨櫃在香港海域屯門碼頭的大船上運送過程中，遭遇92
    年9月2日八級颱風「杜鵑」，導致貨櫃浸泡。八達公司於92
    年9月9日領櫃，經奧黛莉公司受領時發現編號EASU0000000
    貨櫃左櫃門、右櫃門遭水淹之高度分別為36、34公分，編號
　　EASU0000000左櫃門、右櫃門遭水淹之高度分別為39、36公
　  分，系爭貨物亦遭水浸泡而毀損，受有1,800,000元損害。
    原告為系爭貨物之保險人，依約賠償奧黛莉公司後，經該公
    司及鴻安、八達公司轉讓渠等基於系爭提單及運送契約對被
    告之一切權利予原告。有原告提出之氣象證明書、寶島公司
    之公證報告書、初損報告書、權利轉讓同意書及其譯文、鴻
    安公司之「貨損原因說明書」，並被告提出之香港氣象觀測
    摘錄可稽（卷一第9至18、39至46、96頁、卷二第16、32、1
    08至116頁）。
四、關於系爭海運貨單所表彰之運送契約之準據法爭點：
　(一)本件被告為本國法人，以運送人身分在香港簽發系爭海運提
　  單予託運人即香港法人鴻安公司，是該海運貨單所表彰之運
　　送契約屬涉外事件。
　(二)按香港澳門關係條例第38條規定：「民事事件，涉及香港或
　  澳門者，類推適用涉外民事法律適用法。涉外民事法律適用
    法未規定者，適用與民事法律關係最重大牽連關係地法律。
    」次按涉外民事法律適用法第6條第1項規定：「法律行為發
　　生債之關係者，其成立要件及效力，依當事人意思定其應適
　  用之法律。」、第2項規定：「當事人意思不明時，同國籍
    者依其本國法，國籍不同者依行為地法，行為地不同者以發
　　要約通知地為行為地，如相對人於承諾時不知其發要約通知
　  地者，以要約人之住所地視為行為地。」、第3項規定：「
    前項行為地，如兼跨二國以上或不屬於任何國家時，依履行
　　地法。」；第7條規定：「債權之讓與，對於第三人之效力
　  ，依原債權之成立及效力所適用之法律。」查系爭海運貨單
    不得轉讓，不具流通性，僅具有貨物收據及表彰運送契約之
    效力，非屬權利證券，是系爭運送契約之當事人為被告及鴻
    安公司，受貨人八達公司僅為鴻安公司指定受領貨物之人，
    而非契約之當事人，故定系爭運送契約效力之準據法，應按
    上開規定就被告與鴻安公司決之，與八達公司無涉。
　(三)系爭海運貨單背面運送條款第二條第一項、第二項、第四項
　  記載，形式上足堪認為係被告與鴻安公司合意定系爭運送契
    約效力所應適用之法律。再被告抗辯：香港將西元1968年修
　　訂之海牙威士比規則以附表方式納入其制定之「海上貨物運
　  輸條例」內，使該規則具有法律效力等語，業據被告提出該
    條例為憑（卷一第82至89頁），並為原告所不爭執，堪予憑
    採，則類推適用涉外民事法律適用法第6條第1項規定，系爭
    運送契約效力之準據法應為香港「海上貨物運輸條例」。
　(四)退步言，縱認系爭海運貨單附記有關定準據法之文句乃被告
　　單方所表示之意思，不能認係其與鴻安公司之約定，而無涉
    外民事法律適用法第6條第1項之適用。惟被告與鴻安公司成
    立運送契約及被告簽發系爭海運貨單之行為地在香港，類推
    適用同條第2項規定，系爭運送契約效力之準據法仍應為香
    港「海上貨物運輸條例」。
  (五)綜上，系爭運送契約效力之準據法為香港「海上貨物運輸條
    例」，原告受讓鴻安公司本於該契約之權利，類推適用涉外
　　民事法律適用法第7條規定，仍應受該準據法之規範。
五、關於被告是否應就系爭貨物毀損負損害賠償責任之爭點：
　(一)海牙威士比規則第III條第3項規定：「承運人、船長或承運
　  人之代理人在收到由其掌管的貨物後，在付運人要求下，須
    向該付運人發出提單，而該提單所述明的事項中須包括下列
    各項－．．． (b)付運人以書面提供的貨物包數或件數，或
    數量或重量 (視屬何情況而定)(c) 貨物的表面狀．．」、
    第4項規定：「上述提單為證明承運人已接收該提單內按照
　　第3(a)、(b)及 (c)款所描述的貨物的表面證據。然而，當
　  該提單已被轉讓給本著真誠行事的第三者時，則不得接納相
    反證明」（卷一第84頁）。惟香港「海上貨物運輸條例」第
    3條第4項第B款規定：「任何註明為不可轉讓文件的收據所
　　載有或所證明的海上貨物運輸合約明訂規定該合約受海牙威
　  士比規則所管限，猶如該收據即提單一樣的，則海牙威士比
    規則亦適用於該收據，但須按下列條件予以解釋及具有效力
    ：（i）猶如下列條文已被略去一樣─（A）海牙威士比規則
  　第III條第4款中的"然而，當該提單已被轉讓給本著真誠行事
    的第三者時，則不得接納相反證明”．．」（卷一第82頁）
    ，換言之，系爭海運貨單雖未記載貨櫃有水漬之情形，但此
    記載僅有表面證據力，被告對於託運人及受讓該海運貨單之
    第三人均得以反證推翻其證據力。經查，本件被告已證明於
    其受領系爭貨物前，該貨物已發生濕損，自足以推翻系爭海
    運貨單所呈現貨櫃無水漬之表面證據力。
　(二)海牙威士比規則第Ⅳ條第2項第q款規定：「承運人．．無須
　  對下列事項所引起或導致的滅失、損失、損壞或損害負責─
    ．．（q）任何並非因承運人的實際過失所引起或由他參與
    造成的其他因由，或並非因承運人的代理人或傭工的過失或
    疏忽所引起的其他因由，但須由該名要求獲得本例外規定所
    賦予的利益的人負舉證責任．．」（卷一第85至86頁）。查
    被告已舉證證明系爭貨物係於Wide Tech公司負責運送過程
    中發生濕損，被告毫無過失或參與其中，且非被告之代理人
    或傭工之過失或疏忽所引起，被告自無須就系爭貨物之毀損
    負損害賠償責任。
六、綜上論述，原告本於民法第634條規定、香港海上貨物運輸
    條例，請求被告賠償1,800,000元，及自起訴狀繕本送達翌
    日起至清償日止按年息5%計算之利息，為無理由，應予駁回
    。原告之假執行聲請失所附麗，應併予駁回。
七、兩造其餘攻擊、防禦方法及提出之證據，於判決結果無礙，
    爰不一一論述。
八、結論：原告之訴為無理由，依民事訴訟法第78條判決如主文
    。
中　　華　　民　　國　　94　　年　　12　　月　　21　　日
                  民事第五庭    法　官　翁昭蓉
以上正本係照原本作成
如對本判決上訴，須於判決送達後20日內向本院提出上訴狀
中　　華　　民　　國　　94　　年　　12　　月　　21　　日
                    　　　　　　書記官　莊滿美
